臺灣士林地方法院民事裁定
110年度消債更更一字第2號
債  務  人  戴定祥  
代  理  人  林冠儒律師
上列債務人聲請更生事件，本院裁定如下：
    主  文
聲請駁回。
聲請費用由聲請人負擔。
    理  由
一、按債務人不能清償債務或有不能清償之虞者，得依本條例所
    定更生或清算程序，清理其債務。聲請更生或清算不合程式
    或不備其他要件者，法院應以裁定駁回之。但其情形可以補
    正者，法院應定期間先命補正。消費者債務清理條例（下稱
    消債條例）第3條、第8條分別定有明文。而所謂「不能清償
    債務或有不能清償之虞」者，係指債務人欠缺清償能力，且
    對於已屆清償期，或已受請求債務之全部或主要債務，客觀
    上可預見處於通常且繼續的不能清償之狀態而言，方符合消
    債條例為使不幸陷入經濟困境之人得以清理債務、重建生活
    ，並在債務清理過程中能保有符合人性尊嚴之最低基本生活
    之目的。又債務人聲請更生，必以其所能運用之資產扣除生
    活上必要支出後，已經小於負債，以致不能清償，或有具體
    事實足認有不能清償之虞者，方堪許之。而債務人之清償能
    力，包括財產、信用及勞力（技術），必須三者均不足以清
    償債務時，始謂欠缺清償能力而成為不能清償。換言之，評
    估債務人是否符合「不能清償債務」之要件，應斟酌債務人
    之債務總額、債務人之年齡、工作能力，並衡諸債務人未來
    可正常獲得之勞務報酬、財產等綜合加以考量，以評估債務
    人就其所積欠之總債務是否已清償不能或有不能清償之虞。
    倘若債務人並無不能清償債務或有不能清償之虞之情事，應
    認其聲請更生或清算不備其他要件，且其情形不能補正，應
    以裁定駁回之。
二、聲請意旨略以：其有不能清償債務之虞，前已向法院聲請債
    務清理之調解，惟調解不成立。又其無擔保或無優先權之本
    金及利息債務總額未逾新臺幣（下同）1,200 萬元，復未經
    法院裁定開始清算程序或宣告破產，爰聲請更生等語。
三、經查：
  ㈠債務人主張其有不能清償債務之情事，於民國109年10月7日
    向本院聲請前置調解，經本院以109年度司消債調字第406號
    事件受理，嗣經調解不成立等情，有調解程序筆錄及調解不
    成立證明書在卷可參（見109年度司消債調字第406號卷【下
    稱調解卷】第40至42頁）。是以，本院應綜合債務人目前全
    部收支及財產狀況，評估其於維持符合人性尊嚴之最低生活
    條件之情形，是否確已達「不能清償債務或有不能清償之虞
    」之情形。
  ㈡債務人收入狀況：
　　其就聲請更生前2年內即107年10月7日至109年10月6日間之
    收入，自陳其107年度在家養病完全無法工作而無任何收入
    ；108年下半年在臺灣帶陸客旅行團總收入為6萬2,154元；1
    09年3月間於弟弟麵攤工作收入約1萬9,000元、4月於巨龍保
    全工作1個月薪資為3萬4,418元，其餘未敘明受領月份之收
    入則有：南山保險公司給付保險金30萬3,473元、巨龍保全
    公司團保保險給付2,000元、帶國民旅遊團收入1萬6,500元
    、臺中永達保險經紀人公司42萬1,256元，故其收入不含保
    險給付僅有55萬3,058元，平均每月為2萬3,044元（見本院
    卷第312頁）云云。惟查：
　⒈依債務人提出之兆豐國際商業銀行內湖分行之存摺明細（見
    本院卷第120頁）及債務人108年度綜合所得稅各類所得資料
    清單（見本院卷第96頁）可知，債務人於108年7月至12月間
    ，自中安旅行社有限公司、福安旅行社股份有限公司、昇恆
    昌股份有限公司及寶得利國際股份有限公司計受領14萬7,91
    4元；108年1月間另有來自康健旅行社之匯款收入4,030元（
    見本院卷第58頁），是債務人108年1月至12月間之收入應為
    15萬1,944元（計算式：14萬7,914元＋4,030元＝15萬1,944元
    ），係債務人所陳報收入2倍以上之金額。
　⒉又債務人雖主張109年間收入僅有3月間於弟弟臺中麵攤處工
    作1萬9,000元、4月間於巨龍保全工作1個月薪資3萬4,148元
    、帶團收入約1萬6,500元、臺中永達保險經紀人公司兼職工
    作、客人要求退佣平分故為42萬1,256元云云。惟債務人於1
    09年11月12日之調解程序期日對於司法事務官詢問實際居住
    何處、是否有工作時，尚陳稱：我住在我弟弟那裡，與他合
    租，是在臺中市○○街00號11樓，我偶爾回內湖成功路家；在
    小吃店幫我弟弟忙，每日薪水1,000元等語（見本院調解卷
    第40頁）；於110年5月21日則具狀改稱常常居住在臺北市內
    湖區，並提出近1年來在臺北市內湖區超市消費、使用悠遊
    卡搭乘捷運之紀錄（見本院110年度消債抗字第17號卷第12
    至33頁）；於111年5月10日具狀時再稱其平均每月往返臺北
    6次（見本院卷第316頁），並將該往返交通費用列為必要生
    活支出費用（見本院卷第322頁）等情，則債務人就109年1
    月至9月間關於實際居住處所及工作等節，前後所述顯有矛
    盾而無從採信。再觀諸債務人所提出之兆豐國際商業銀行內
    湖分行之存摺明細（見本院卷第122頁），其於109年1至9月
    間之收入計為20萬0,266元；債務人彰化銀行北桃園分行之
    存摺明細（見本院卷第56頁）觀之，其於109年1月至9月間
    以「薪水」名義匯入帳戶之收入則有84萬1,715元（見本院
    卷第58頁）。債務人固稱帶團收入僅每日1,500元、保險公
    司收入尚須退佣云云，惟均與所提之資料不符，且未能舉證
    釋明其主張。故堪認債務人於109年1月至9月間之收入應為1
    04萬1,981元（計算式：20萬0,266元＋84萬1,715元＝104萬1,
    981元）。
  ⒊從而，債務人聲請更生前2年內即107年10月至109年9月之收
    入應為119萬3,925元（計算式：15萬1,944元＋104萬1,981元
    ＝119萬3,925元），每月平均收入為4萬9,747元（計算式：1
    19萬3,925÷24月＝4萬9,747元，元以下4捨5入，以下同）。
  ㈢債務人必要支出狀況：
　  債務人就其必要生活費用支出則主張為：健保費780元、臺
    中房租5,000元、手機費750元、三餐外食費7,500元、醫療
    費1,042元、往返臺北交通費3,600元、客戶交際費3,000元
    、房貸利息1萬416元、房屋管理費4,160元、水費320元、電
    費520元、瓦斯費210元、電話費920元、女兒國民年金1,042
    元、配偶勞健保費5,430元，合計每月為4萬4,690元云云。
    惟按債務人於經濟窘迫之際，即得預見其負債已有不能清償
     之虞，本應更撙節支出，忍受較原本生活水準更為節儉、
    清貧之生活，此不僅為一般社會觀念所接受，更為債務人於
    消費之初即應預期。本院審酌債務人負債之現況，基於社會
    經濟活動之互賴及誠信，該日常生活所需費用，自應節制開
    支，不得有超越一般人最低生活標準之享受，否則反而失衡
    。是債務人主張其客戶交際費3,000元、手機及電話費合計1
    ,670元部分，顯有不當浪費之情事；其既主張租屋居住，則
    房貸利息1萬0,416元、房屋管理費4,160元均非屬必要之生
    活支出；又債務人之女均已成年（見本院卷第326至328頁）
    ，其妻名下則有房屋及多筆投資（見本院卷第292至311頁、
    第324頁、第334頁、第338頁、第342頁），債務人復未說明
    其妻女有何正當理由而無法工作及收入來源，致須仰賴債務
    人負擔前揭費用之必要性。是本院認定債務人每月必要生活
    費用應依臺北市各年度每人每月最低生活費1.2倍計算為2萬
    0,024元【計算式：（1萬9,388元*3＋1萬9,896元*12＋2萬0,4
    06元*9）÷24＝2萬0,024元】，始為合理。
  ㈣則本件以債務人每月收入4萬9,747元，扣除每月必要生活費
    用2萬0,024元，尚剩餘2萬9,723元（計算式：4萬9,747元-2
    萬0,024元＝2萬9,723元），而其名下尚有保單價值準備金3
    筆（61萬1,562元、17萬0,734元、10萬7,531元，合計為88
    萬9,827元，見本院卷第272頁）。則依債務人所陳報之債務
    額58萬1,825元觀之（見調解卷第6頁），以債務人每月可清
    償之2萬9,723元計算，上開債務總額約1.6年（計算式：58
    萬1,825元÷2萬9,723元÷12月≒1.6年）即可清償完畢，其償
    債年限非長，是以本件於客觀上難認有何不能清償債務或不
    能清償之虞情事之存在。
四、綜上所述，本件債務人依其收支及財產狀況，衡酌所積欠之
    債務數額觀之，並無不能清償債務或有不能清償之虞之情事
    ，其更生之聲請與消債條例第3條所定要件不合，且其情形
    又屬無從補正，依首揭法條說明，自應駁回其更生之聲請。
五、爰裁定如主文。　　
中　　華　　民　　國　　111 　年　　10　　月　　20　　日
                  民事第三庭  法  官  陳菊珍
以上正本係照原本作成。
如對本裁定抗告，應於裁定送達後10日內向本院提出抗告狀，並
繳納抗告費新臺幣1,000 元。
中　　華　　民　　國　　111 　年　　10　　月　　20　　日
                              書記官  曹永瑄